臺灣高等法院臺中分院民事判決　　　九十一年度家上字第八二號
　　上　訴　人　　甲○○
　　　　　　　　　　　　　　　.
　　複　代理人　　丁○○
　　被　上訴人　　乙○○
右當事人間請求離婚事件，上訴人對於中華民國九十一年四月二十六日臺灣南投地方
法院九十一年度婚字第二一號第一審判決，提起上訴，本院判決如左：
    主    文
上訴駁回。
第二審訴訟費用由上訴人負擔。
    事    實
甲、上訴人方面：
一、聲明：求為判決：
（一）原判決廢棄。
（二）准上訴人與被上訴人離婚。
二、陳述：除與原判決相同者，茲引用之外，補稱：
（一）上訴人追加以民法第一千零五十二條第一項第十款規定夫妻之一方犯不名譽之
      罪被處徒刑者，他方得向法院請求離婚而為主張。被上訴人與訴外人吳秀慧有
      通姦行為，上訴人對其二人提出告訴後，業經臺灣南投地方法院於民國九十年
      十月五日為第一審刑事判決，二人均遭判處有期徒刑五月，嗣並經台灣高等法
      院台中分院以九十年度上易字第二三九一號判決駁回上訴而告確定，上訴人於
      九十一年一月十四日具狀請求離婚，合於民法第一千零五十四條規定未逾請求
      期間，又被上訴人與人通姦，夫妻感情，早已蕩然無存，婚姻關係難以維繫，
      被上訴人亦當庭表示願意離婚，另據同條第二項規定訴請判決離婚。
（二）被上訴人有暴力傾向，故上訴人自八十六年就離家。否認上訴人與吳明串有婚
　　　外情。
三、證據：援用原審所提之證據。
乙、被上訴人方面：被上訴人未於最後言詞辯論期日到場，惟據其以前到場之聲明陳
    述為：
一、聲明：求為判決：駁回上訴。
二、陳述：除與原判決相同者，茲引用之外，補稱：
　　否認與吳秀慧通姦，反係上訴人離家四年，並與案外人吳明串通姦，吳明串並遭
　　判處有罪確定。
三、證據：援用原審所提之證據。
丙、依職權調閱被上訴人前科資料及吳明串妨害家庭案件刑事判決。
    理    由
一、被上訴人未於最後言詞辯論期日到場，查無民事訴訟法第三百八十六條各款所列
    情形，爰依上訴人之聲請，由其一造辯論而為判決。
二、本件上訴人起訴主張：兩造為夫妻，詎被上訴人與訴外人吳秀慧有通姦行為，上
    訴人對其二人提出告訴後，業經臺灣南投地方法院於民國九十年十月五日為第一
    審刑事判決，二人均遭判處有期徒刑五月，嗣並經台灣高等法院台中分院以九十
    年度上易字第二三九一號判決駁回上訴而告確定，爰依民法第一千零五十二條第
    一項第二款之規定訴請判決離婚（上訴人於本院審理時，追加同法第一千零五十
    二條第一項第十款及同條第二項規定為請求判決離婚事由）。
　　被上訴人則以：伊並未與吳秀慧通姦，反係上訴人離家四年，並與案外人吳明串
　　通姦，吳明串並遭判處有期徒刑六月確定，當時伊對上訴人撤回告訴，故上訴人
　　未被判刑等語，資為抗辯。
三、按夫妻之一方，與人通姦者，他方依民法第一千零五十二條第一項第二款固得請
    求裁判離婚。惟對於通姦之情事，有請求權之一方於知悉後已逾六個月或自其情
    事發生後已逾二年者，不得請求離婚，同法第一千零五十三條亦有明文規定，考
    其立法意旨，無非在防止有離婚請求權之人怠於行使權利，致他方地位處於不安
    狀態。又夫妻之一方，知悉他方有通姦行為，雖即對之提出告訴，但其離婚請求
    權行使之六個月除斥期間，並不因而停止進行，其於逾六個月後，迨刑事案件判
    決確定，始據以訴請離婚，亦非法之所許，最高法院八十二年度台上字第七十一
    號判決載有上旨。
四、經查：上訴人主張兩造間婚姻關係現仍存續，業據上訴人提出戶籍謄本為證，且
    為被上訴人所不爭執，堪信為真實。復查，上訴人主張被上訴人與訴外人吳秀慧
    通姦之事實，亦據上訴人提出原法院九十年度易字第四二七號及本院九十年度上
    易字第二三九一號判決影本為證，被上訴人雖否認有通姦之事實，惟並未能舉證
    以實其說，所辯洵無足採，上訴人之主張堪信為實。惟依上揭判決事實欄所載，
    上訴人係於九十年四月七日凌晨前往被上訴人住處捉姦，此情亦經上訴人於原法
    院自承在卷（見原法院九十一年二月五日言詞辯論筆錄），是其至遲於該時點應
    即知悉被上訴人有通姦之行為，雖其即時對被上訴人提出刑事告訴，然揆諸首揭
    判決意旨，其訴請離婚之六個月除斥期間，並不因而停止進行，則上訴人於刑事
    案件判決確定後之九十一年一月十四日始具狀向原法院提起離婚訴訟，顯已逾前
    開六個月之除斥期間。而上訴人復未盡主張及舉證責任，提出並證明被上訴人最
    後之通姦時間。從而，上訴人依民法第一千零五十二條第一項第二款規定訴請離
    婚，不應准許。
五、上訴人又主張被上訴人犯通姦罪被判處徒刑確定，另依民法第一千零五十二條第
    一項第十款規定犯不名譽之罪被處徒刑者，訴請判決離婚。惟查上訴人主張被上
    訴人犯通姦罪被判處徒刑確定，係屬同條第二款所列舉規定之事由，既符合該款
    事由，即不得再依同條第十款之規定請求判決離婚。是其主張被上訴人有通姦事
    由，因逾除斥期間已不得提起，自不得再依同條第十款犯不名譽之罪為由而為主
　　張。況該款規定得為離婚之原因，係以夫妻之一方犯罪被判三年以上有期徒刑或
　　犯不名譽之罪，造成他方精神上之痛苦，足以破壞婚姻共同生活，故許他方據以
　　請求離婚，若夫妻雙方均犯不名譽之罪者，即難謂其互相因該犯罪而造成對方精
　　神上之痛苦，自應解為均無離婚請求權。本件被上訴人主張上訴人離家四年，並
　　與案外人吳明串通姦，吳明串並遭判處有期徒刑六月確定，當時伊對上訴人撤回
　　告訴，故上訴人部分未遭判刑等情，業據上訴人於原審所自認，且經本院調有臺
　　灣南投地方法院八十六年度易字第一一七四號、本院八十六年度上易字第三五六
　　三號刑事判決各一件在卷可稽，依前述說明，上訴人自不得據此款事由，請求判
　　決離婚。
六、至上訴人主張兩造間有民法第一千零五十二條第二項其他難以維持婚姻之重大事
    由，即被上訴人與吳秀慧通姦，夫妻感情，早已蕩然無存，婚姻關係難以維繫為
    重大事由云云，惟按「依民法第一千零五十二條第二項規定：「有前項以外之重
    大事由，難以維持婚姻者，夫妻之一方得請求離婚。但其事由應由夫妻之一方負
    責者，僅他方得請求離婚」等意旨觀之，必構成離婚之重大事由，有可歸責於夫
    妻之一方，始得由無責任之他方請求離婚。倘該重大事由，係夫妻間共同可歸責
    之過失行為所造成，即無容夫妻之任何一方依上開規定請求離婚之餘地。」（參
　　照最高法院八十八年度台上字第一一七七號判決要旨）。又「夫妻之一方，有民
　　法第一千零五十二條第一項所列各款以外之重大事由，難以維持婚姻，必須此項
　　事由，應由該方負責者，他方始得據以請求離婚，此觀同條第二項之規定自明。
　　準此，夫或妻依此規定請求離婚，必須有民法第一千零五十二條第一項所列十款
　　以外可歸責於妻或夫之事由，且其事由甚為重大，已達難以維持婚姻之程度，始
　　足當之。」（參照最高法院八十七年度台上字第三○二三號判決要旨）。同條第
　　二項係裁判離婚事由之概括規定，如符合第一項各款列舉事由而為主張者，自不
　　得再以該事由謂係兩造難以維持婚姻之重大事由，而依第二項概括規定事由而為
　　主張，本件上訴人與吳明串通姦亦係有可歸責事由，自不得據此理由訴請判決離
　　婚。
七、綜上所述，本件上訴人主張被上訴人有民法第一千零五十二條第二款、第十款及
    第二項離婚事由，為不足採，被上訴人抗辯尚屬可信。從而，上訴人主張依民法
    第一千零五十二條第二款、十款、第二項規定，請求裁判離婚，為無理由，不應
    准許。原審為上訴人敗訴之判決，並無不合。上訴意旨指摘原判決不當，求予廢
    棄改判，為無理由，應予駁回。
八、據上論結，本件上訴為無理由，依民事訴訟法第四百四十九條第一項、第三百八
    十五條第一項前段、第四百六十三條、第七十八條，判決如主文。
中　　　華　　　民　　　國　　九十一　　年　　 十一　　 月　　 十三　　 日
~B1家事法庭審判長法　官　林陳松
~B2　　　　　  　法　官　鄭金龍
~B3　　　　　    法　官　王重吉
右為正本係照原本作成。
如對本判決上訴，須於收受判決送達後二十日內向本院提出上訴書狀，其未表明上訴
理由者，應於提出上訴後二十日內向本院提出上訴理由書（須按他造人數附具繕本）
，並繳納送達用雙掛號郵票拾份（每份拾肆元）。
上訴時應提出委任律師或具有律師資格之人之委任狀；委任有律師資格者，另應附具
律師及格證書及釋明委任人與受任人有民事訴訟法第四百六十六條之一第一項但書或
第二項（詳附註）所定關係之釋明文書影本。
~B 　 　　　　　　書記官　顏子良
中　　　華　　　民　　　國　　九十一　　年　　 十一　　 月　　 十四　　 日
附註：
民事訴訟法第四百六十六條之一（第一項、第二項）
對於第二審判決上訴，上訴人應委任律師為訴訟代理人。但上訴人或其法定代理人具
有律師資格者，不在此限。
上訴人之配偶、三親等內之血親、二親等內之姻親，或上訴人為法人、中央或地方機
關時，其所屬專任人員具有律師資格並經法院認為適當者，亦得為第三審訴訟代理人
。
　　　　　　　　　　　　　　　　　　　　　　　　　　　　　　　　　　　　Ｙ
